【裁判字號】    98,簡上,996
【裁判日期】    981223
【裁判案由】    侵占
【裁判全文】
臺灣高雄地方法院刑事判決             98年度簡上字第996號
上  訴  人
即  被  告  丙○○
上列上訴人即被告因侵占案件，不服本院高雄簡易庭中華民國98
年7 月27日98年度審簡字第2859號刑事簡易判決（聲請簡易判決
處刑案號：臺灣高雄地方法院檢察署98年度偵字第3506號），提
起上訴，本院管轄之第二審合議庭認不得以簡易判決處刑，改依
通常程序審理，並自為第一審判決如下：
    主  文
原判決撤銷。
丙○○無罪。
    理  由
一、聲請簡易判決處刑意旨略以：被告丙○○係計程車司機，於
    民國97年12月10日晚上9 時許，駕駛車號170-XZ號營業用小
    客車，在高雄市前金區市○○路171 號臺灣高雄地方法院檢
    察署門口排班等候乘客。適有告訴人乙○○甫因涉犯毀損案
    件經檢察官飭回，欲返回高雄縣岡山鎮住處，遂與被告談妥
    車資新臺幣（下同）500 元，於途經高雄縣岡山鎮○○路29
    號天德藥房前時，告訴人委請被告暫時停車讓其下車購物。
    詎被告發現告訴人所有之白色皮夾1 只（皮夾內長夾層處置
    有現金9,000 元、名片夾層處置有現金3,000 元）暫放於車
    輛後座未一併攜帶下車，竟意圖為自己不法之所有，先下車
    進入藥房假意詢問告訴人何時購物結束，於聽聞告訴人表示
    「等一下」後，隨即伺機將車輛駛離，而以易持有為所有之
    意思，將該皮夾予以侵占入己。嗣經告訴人報警處理，被告
    經警通知前往高雄縣政府警察局岡山分局壽天派出所製作筆
    錄時，始交還上開皮夾，惟皮夾內長夾層處現金9,000 元已
    遭被告取出，迄未歸還。因認被告涉犯刑法第335 條第1 項
    之侵占罪嫌等語。
二、按被告以外之人於審判外之言詞或書面陳述，除法律有規定
    者外，不得作為證據，已如前述；又被告以外之人於審判外
    之陳述，雖不符刑事訴訟法第159 條之1 至第159 條之4 之
    規定，而經當事人於審判程序同意作為證據，法院審酌該言
    詞陳述或書面陳述作成時之情況，認為適當者，亦得為證據
    ，刑事訴訟法第159 條第1 項、第159 條之5 第1 項分別定
    有明文。查本判決如後所引用被告以外之人於審判外之言詞
    、書面陳述者，檢察官、被告均知該等證據為被告以外之人
    之審判外陳述，均同意作為證據使用，本院審酌該等證據作
    成時之情況，亦無不當取供等情形，認為以之作為本案之證
    據均屬適當，依刑事訴訟法第159 條之5 第1 項之規定，具
    有證據能力。
三、按犯罪事實應依證據認定之，無證據不得認定犯罪事實；不
    能證明被告犯罪者，應諭知無罪之判決，刑事訴訟法第154
    條第2 項、第301 條第1 項分別定有明文。又認定不利於被
    告之事實，須依積極證據，苟積極證據不足為不利於被告事
    實之認定時，即應為有利於被告之認定，更不必有何有利之
    證據；再犯罪事實之認定，應憑真實之證據，倘證據是否真
    實尚欠明確，自難以擬制推測之方式，為其判斷之基礎；刑
    事訴訟上證明之資料，無論為直接或間接證據，均須達於通
    常一般之人均不致有所懷疑，而得確信其為真實之程度，始
    得據為有罪之認定，若其關於被告是否犯罪之證明未能達此
    程度，而有合理懷疑之存在，致使無從形成有罪之確信，即
    不得遽為不利被告之認定；且以間接證據斷罪時，尤須基於
    該證據在直接關係上所可證明之他項情況事實，本乎推理作
    用足以確證被告有罪，方為合法，不得徒憑主觀上之推想，
    將一般經驗上有利被告之其他合理情況逕予排除；因此，檢
    察官對於起訴之犯罪事實，應負提出證據及說服之實質舉證
    責任。倘其所提出之證據，不足為被告有罪之積極證明，或
    其指出證明之方法，無從說服法院以形成被告有罪之心證，
    基於無罪推定之原則，自應為被告無罪判決之諭知，最高法
    院分別著有30年上字第816 號、32年上字第67號、53年台上
    字第656 號、76年台上字第4986號及92年台上字第128 號判
    例判例意旨可資參照。又告訴人之告訴，係以使被告受刑事
    訴追為目的，是其陳述是否與事實相符，仍應調查其他證據
    以審認，其陳述如無瑕疵，且就其他方面調查又與事實相符
    ，固足採為論罪科刑之基礎，倘其陳述尚有瑕疵，而在未究
    明前，遽採為論罪科刑之根據，即難認為適法，最高法院亦
    著有52年台上字第1300號及61年台上字第3099號判例意旨可
    資參照。而所謂無瑕疵，係指被害人所為不利被告之陳述，
    與社會上一般生活經驗或卷存其他客觀事實並無矛盾而言；
    另所謂就其他方面調查認與事實相符，非僅以所援用之旁證
    足以證明被害結果為已足，尤須綜合一切積極佐證，除認定
    被告確為加害人之可能外，在推理上無從另為其他合理原因
    之假設，有一不合於此，即不能以被害人之陳述作為論斷之
    證據。
四、聲請簡易判決處刑意旨認被告涉犯刑法第335 條第1 項之侵
    占罪嫌，無非以告訴人於警詢時、偵查中、本院審理中之指
    證，及被告曾於91年間駕駛營業用小客車時，曾侵占乘客行
    動電話1 具，經臺灣高雄地方法院檢察署檢察官以91年度偵
    字第8665號聲請簡易判決處刑一事為其論據。訊據被告固坦
    承有於上揭時、地搭載告訴人，途經高雄縣岡山鎮○○路29
    號天德藥房前時，讓告訴人下車購物，因不耐久候，未等待
    告訴人再次上車，即將該車駛離現場，及被告經警通知前往
    高雄縣政府警察局岡山分局壽天派出所時，始將皮夾交還告
    訴人乙節，然堅決否認有何侵占犯行，辯稱：當時係因告訴
    人在藥房內逗留甚久，伊下車詢問是否還要繼續搭車，告訴
    人卻置之不理，伊沒注意到皮夾遺留在後座，以為告訴人不
    再搭車，乃將車開回住處，回到住處才發現該只皮夾，次日
    伊到地檢署門口排班時，有將此事報告擔任愛河交通協會理
    事長之同事陳三源，並拿出該只皮夾與同事討論如何處理，
    而因伊長期在地檢署門口排班，過去亦曾有乘客遺失物品，
    都會回來認領，伊也擔心作筆錄會影響營業時間，才沒有在
    第一時間將該只皮夾交給員警，但告訴人報警後，伊有如實
    交出該只皮夾，且皮夾內現金確實只有3,000 元，非如告訴
    人所述另有9,000 元等語。
五、經查，本件被告平日駕駛車號170-XZ號營業用小客車，在高
    雄市前金區市○○路171 號臺灣高雄地方法院檢察署門口排
    班等候乘客，迄97年12月10日案發時已逾2 年，適告訴人於
    該晚9 時許，甫因涉犯毀損案件為警以現行犯移送，經檢察
    官訊後飭回，欲返回高雄縣岡山鎮住處，遂與被告談妥車資
    500 元，並已如數收取，於途經高雄縣岡山鎮○○路29號天
    德藥房前時，告訴人委請被告暫時停車讓其下車購物，而將
    其所有白色皮夾1 只留在後座，及被告未等候告訴人再次上
    車，即將該車駛離現場，告訴人因而報警，被告經警通知前
    往高雄縣政府警察局岡山分局壽天派出所時，即將皮夾交還
    告訴人，交還時皮夾內僅有3,000 元乙節，為被告始終供承
    明確，核與證人即告訴人迭於警詢時、偵查中、本院審理中
    證述之情節相符，足見被告確實有於上揭時、地搭載告訴人
    ，未及等候告訴人再次上車，即將該只皮夾載回住處一事，
    堪以認定。是以，本件爭點厥為：公訴意旨所舉證人即告訴
    人之證詞及被告曾有侵占之刑事前案紀錄，是否足以推論(一)
    告訴人該只皮夾遺留在被告車內後座時，除名片夾層處置有
    現金3,000 元外，長夾層處另置有現金9,000 元；及(二)被告
    主觀有侵占該只皮夾之犯意？茲論述如下：
  (一)證人即告訴人先於警詢時指稱：伊在天德藥房前下車時，從
    皮夾內取出現金2,500 元，而將皮夾留在計程車後座，當時
    皮夾內長夾層處有現金6,000 元、名片夾層縫處左右各有3,
    000 元，合計1 萬2,000 元，皮夾內另有身分證、健保卡，
    下車後不到一分鐘，被告就來問買好了沒，伊說等一下就好
    ，被告竟將車開走，伊報案後，被告前來派出所，皮夾內剩
    名片夾層縫處右邊之3,000 元，未見其餘9,000 元等語（見
    警卷第4 至5 頁）。於偵查中改稱：伊拿回皮夾時，發現裡
    面只剩3,000 元，放在長夾處的9,000 元不見了，至於身分
    證是當晚被檢察官飭回時沒有拿走，後來地檢署有把身分證
    寄還給伊等語（見偵卷第6 頁）；復於本院審理中證稱：伊
    平日會將每個月2 萬元薪水領出，放在皮夾內慢慢花，當晚
    在藥房前下車時，剩下1 萬2,000 餘元在身上，其中3, 000
    元因為準備用來繳房租，所以特別放在名片夾層處，其餘9
    張仟元鈔票及數張佰元鈔票都放在長夾層處，伊在藥房前下
    車時，只將長夾層處的佰元鈔全數抽出，留下皮夾內之仟元
    鈔在車上，進到藥房內自行在置物架瀏覽，打算看看有無需
    要買一些日常生活用品，後來總共花了幾佰元，買了洗面乳
    、面紙等物品，被告在伊進到藥房後才2 、3 分鐘就來問伊
    還要不要坐，之後大約1 、2 分鐘伊結帳出去時就發現計程
    車不見了等語（見本院簡上卷第42至48頁）。觀諸證人即告
    訴人於警詢時、偵查中、本院審理中所為證述，就當晚在藥
    房前下車時，皮夾內究竟有多少現金、從皮夾內取出現金數
    額究竟為2,500 元，或僅有佰元鈔，及皮夾內名片夾層處究
    竟僅擺放3,000 元，或是左右各放有3,000 元等情，亦即對
    攜帶之金額、取出之金額、留下之金額所放位置等問題，前
    後所述均有歧異；且其當晚係經員警以現行犯移送臺灣高雄
    地方法院檢察署，而人犯移送到案時，法警均會告請將身分
    證、金錢等貴重物品自行取出放在身上，此為本院職務上已
    知之事實，則倘如證人即告訴人所言，皮夾內尚有一萬餘元
    ，金額相較於其每月2 萬餘元收入非小，理應會取出後自行
    隨身攜帶，或領回皮夾後清點有無短少；參以本院曾函請告
    訴人提出其所述每月收入來源及領取金額之憑證，告訴人始
    終未提出相關憑證，此有本院98年10月13日函文1 紙可憑（
    見本院簡上卷第26頁）：再者，證人先於警詢時指證當時皮
    夾內尚放有身分證，後於偵查中、本院審理中自承身分證並
    未放在皮夾內，是其證述之憑信性已有疑問，尚難單憑告訴
    人片面指述，遽信其皮夾內長夾層處另放有現金9,000元。
  (二)又告訴人前往高雄縣岡山鎮時，既已為深夜時分，其與被告
    亦素不相識，不知真實姓名、聯絡方式，僅因偶然機會搭乘
    其所駕駛車輛，則衡諸常情，倘皮夾內放有上萬餘元，告訴
    人欲下車購物，無法預期花費金額多寡，衡諸常情，理應將
    隨手攜帶在身之手持皮夾攜帶下車，然告訴人竟稱僅抽出少
    數佰元鈔票，徒將一疊仟元鈔票連同皮夾留在車內，逕自下
    車，進入藥局後，復未即時購買特定用品，猶在店內逗留，
    置其遺留在車上之鉅款而不顧，是其所為顯與常情相悖，於
    一般日常生活經驗已有未符，則其皮夾內究否置有9,000 元
    紙鈔，尚非無疑！況被告已收取告訴人500 元車資，倘其果
    有不法犯意，毋須下車進入藥房假意詢問告訴人，而增加自
    己面貌、車號為他人察覺或店內攝影機攝影之風險，大可若
    無其事地，逕自將車開離現場，縱事後為警通知前往派出所
    時，亦可不動聲色地將錢如數放回，足見被告所辯係因告訴
    人下車購物耗時甚久，因已深夜，不耐久候，才下車詢問是
    否欲再次搭車，卻未獲回應，才將車駛離，伊當時不知告訴
    人將皮夾遺留在車內等語，尚屬可採。是以，告訴人所述既
    存有瑕疵，亦乏佐證，所述皮夾內另有9,000 元等語，自難
    憑採。
  (三)又本院當庭依被告所辯，即時聯絡亦同在高雄地檢署門口排
    班之司機即證人陳三源到庭作證，其於本院審理中結證：伊
    在愛河交通協會擔任理事長，已經在市中路檢察署門口等地
    排班20幾年，被告是會員，迄今也排班超過3 年，該處排班
    司機如果撿到乘客遺忘的東西都要向伊報告，而因為常常有
    乘客遺忘物品在車上，都會自行在隔日前來尋找，且如果每
    次撿到東西都要立刻交給法警，法警還要寄還失主，怕會造
    成法警困擾，被告也曾有撿到乘客的手機，後來乘客有來領
    回去的經驗，所以當被告於97年12月11日早上來排班，拿出
    一只皮夾，向伊報告是前晚有位被釋放的女子所遺留在車上
    時，伊才跟被告說先放著等看看告訴人是否會自己來拿，當
    時在樹下排班的司機都有看到該只皮夾，也有看到皮夾內名
    片夾層處放有仟元鈔票，印象中只有幾張，不到5,000 元等
    語明確（見本院簡上卷第49至53頁）。本院審酌證人陳三源
    長年在檢察署門口等地排班，亦從事計程車司機為業，本無
    甘冒偽證罪之風險及良心上之譴責而替被告捏詞脫罪，且證
    人陳三源係在本院未事先寄送傳票予以傳喚之情形下，臨時
    趕至法庭作證，所述情節核與被告所辯一致無訛，足見被告
    確實有於翌日早上前來排班時即取出該只皮夾，與同事商討
    處理方式，經證人陳三源建議可先等告訴人前來領回，始未
    將皮夾即時交予警方處理等情，堪以認定。衡情以論，1 萬
    2,000 元現金不算少，若真遺失，依一般常情，均會盡量尋
    回，且被告是定點排班司機，上車之乘客果真遺失該物在其
    車上，亦會回到排班地點詢問才是，而倘被告真有不法所有
    之犯意，自不至愚昧地將拾獲皮夾一事告知同事，而自曝侵
    占犯行，本件被告仍於翌日一早即主動向同事提起，益徵其
    並無不法所有意圖至明，是被告所辯過去也有相關經驗，故
    於翌日將此事報告同事，等告訴人前來領取，才未在第一時
    間將皮夾交給員警，並無侵占犯意等語，應屬可採。
  (四)公訴意旨雖另舉被告曾於91年間駕駛營業用小客車時，侵占
    乘客行動電話1 具，經臺灣高雄地方法院檢察署檢察官以91
    年度偵字第8665號聲請簡易判決處刑一事為其論據。然被告
    之刑事前案紀錄與此次涉犯本件一事欠缺直接關聯性，無法
    作為認定被告有為本件犯行之依據，且被告既有依照協會成
    員間彼此認知，將拾得之皮夾如實報告，則尚難因被告曾有
    刑事前案紀錄，遽以其未於第一時間將皮夾交與員警一事，
    推論其主觀上存有侵占犯意。況被告於91年間罹犯前罪時，
    即於偵查、審理中始終坦承不諱，由本院以91年度雄簡字第
    762 號判處罰金3,000 元在案，此觀卷附上開聲請簡易判決
    處刑書及判決書各1 份自明（見偵卷第9 至14頁）。反觀本
    件，被告始終堅詞否認有何侵占犯行，自不能將前罪與本件
    予以比擬，而謂被告必然違犯本件犯行。
  (五)綜上各節所述，告訴人上開片面指述被告之內容，既存有瑕
    疵及矛盾，且無其他證據，足資佐證其指訴與客觀事實相符
    ，揆諸前揭最高法院判例意旨之說明，自不得採為認定本件
    被告犯罪之證據。被告以前揭情詞置辯，既與常情相符，且
    與卷內相關事證所呈現事實相一致，所辯應屬可採，難以認
    定被告有何公訴意旨所指犯行。
六、綜上所述，公訴意旨所提出之證據及所持之前開論據，不足
    為被告有侵占犯行之積極證明，其所指出證明之方法，尚未
    達於通常一般之人不致有所懷疑，而得確信其為真實之程度
    ，既仍存有合理之懷疑，無從說服本院以形成被告有罪之心
    證，此外，復查無其他積極證據足資證明被告有何侵占犯行
    ，揆諸前揭法條及判例意旨，自應為被告無罪判決之諭知。
七、末按法院得為簡易判決處刑者，以所科之刑係宣告緩刑、得
    易科罰金之有期徒刑及拘役或罰金為限；於檢察官聲請以簡
    易判決處刑之案件，經法院認應為無罪判決之諭知者，應適
    用通常程序審判之，刑事訴訟法第449 條第3 項、第451 條
    之1 第4 項但書第3 款、第452 條分別規定甚明。又地方法
    院簡易庭對被告為簡易判決處刑後，經提起上訴，而地方法
    院合議庭認應為無罪判決之諭知者，依同法第455 條之1 第
    3 項準用第369 條第2 項之規定意旨，應由該地方法院合議
    庭撤銷簡易庭之判決，改依第一審通常程序審判，該判決應
    屬「第一審判決」，檢察官仍得依通常上訴程序上訴於管轄
    第二審之高等法院，最高法院91年台非字第21號判例意旨可
    資參照。準此，本件被告既經本院為無罪諭知，已不符合得
    為簡易判決處刑之情形，除撤銷原審判決外，並應逕行改依
    第一審通常程序判決之，檢察官如不服本判決，仍得於法定
    上訴期間內，向管轄之第二審法院提起上訴，併此敘明。
據上論斷，應依刑事訴訟法第455 條之1 第1 項、第3 項、第45
2 條、第451 條之1 第4 項但書第3 款、第369 條第1 項前段、
第364 條、第301 條第1 項，判決如主文。
本案經檢察官甲○○到庭執行職務。
中    華    民    國    98    年    12    月    23    日
                  刑事第十四庭   審判長法  官  陳銘珠
                                       法  官  林揚奇
                                       法  官  李俊霖
以上正本證明與原本無異。
如不服本判決應於收受送達後10日內向本院提出上訴書狀，並應
敘述具體理由；如未敘述上訴理由者，應於上訴期間屆滿後20日
內向本院補提理由書（均須按他造當事人之人數附繕本）「切勿
逕送上級法院」。
中    華    民    國    98    年    12    月    23    日
                                       書記官  武凱葳


司法院資訊處製作；財團法人民間司法改革基金會備份。
